臺灣高等法院臺南分院刑事判決　　　　96年度上更(二)字第25號
上　訴　人
即　被　告　甲○○
選任辯護人　王正明律師
上列上訴人即被告因貪污治罪條例案件，不服臺灣嘉義地方法院
九十二年度訴字第九一號中華民國九十三年四月九日第一審判決
（起訴案號：臺灣嘉義地方法院檢察署九十一年偵字第一二二○
號），提起上訴，判決後，經最高法院第二次發回更審，本院判
決如下：
    主  文
原判決撤銷。
甲○○連續犯公務員洩漏國防以外之秘密消息罪，處有期徒刑陸
月，如易科罰金，以參佰元（即新台幣玖佰元）折算壹日。
    事  實
一、甲○○（被訴圖利罪部分，另為無罪，詳如後述）係嘉義縣
    朴子市前任市長，任期自民國（下同）八十三年三月一日至
    八十七年二月廿八日止，並依臺灣省各縣市實施地方自治綱
    要及臺灣省鄉鎮縣轄市公所組織規程準則，辦理朴子市自治
    事項及執行上級政府委辦事項，綜理該市政務並指揮監督所
    屬機關及員工，為依據法令從事公務之人員。甲○○關於朴
    子市營建招標事項，有主掌管理與執行權限，而為其主管事
    務，明知依機關營繕工程及購置定製變賣財物稽察條例（當
    時有效）及公務員服務法等相關規定，就機關營繕工程招標
    底價，於開標及比價前應嚴守秘密不得洩露，竟違背法令，
    基於故意洩露國防以外秘密概括犯意，利用其主管及執行朴
    子市公所營繕工程招標事務，具有決定招標作業方式及核定
    底價權限，故意洩露工程底價予其表兄辜一軍（業經判處徒
    刑五年二月，褫奪公權三年確定）知悉，再由其表兄辜一軍
    圍標承攬工程，自八十五年初起迄八十六年底止，由甲○○
    利用行政裁量權限以比價作業方式，指定其中三家，並以往
    返推詢方式（即甲○○先告知每一工程概略底價，例如：現
    有個一五○萬元或二百萬元工程等語，待辜一軍核算投標金
    額後詢問甲○○，甲○○再表示是否低於底價，直至甲○○
    表示可以寄回標單為止），以此洩露工程底價，給予辜一軍
    知悉，而連續洩露國防以外秘密。甲○○對於主管朴子市公
    所營繕工程招標事務，連續以上開洩露底價方式，使辜一軍
    順利承包朴子市公所招標附表二所示工程，領取工程款總計
    七九七八萬一五六三元，使辜一軍因而承作朴子市公所發包
    工程。前揭朴子市公所招標營繕工程，其工程名稱、開標日
    期、核定底價、參與比價廠商、各該投標金額、得標廠商暨
    得標金額、得標金額與底價差額暨平均差額、得標價達底價
    百分比暨最高、最低與平均百分比、得標價與底價差額百分
    比暨平均百分比、未得標價與底價差額百分比暨平均百分比
    等具體內容，詳如附表二所示。
二、案經法務部調查局嘉義縣調查站移送台灣嘉義地方法院檢察
    署檢察官偵查起訴。
    理  由
壹、證據能力部分：
    按被告以外之人，於審判外之陳述，雖不符刑事訴訟法第一
    百五十九條之一至之四規定，而經當事人於審判程序同意作
　　為證據，法院審酌該言詞陳述或書面陳述作成時情況，認為
　  適當者，亦得為證據，刑事訴訟法第一百五十九條之五第一
    項定有明文。查本件被告以外之人於審判外陳述，業據檢察
    官及被告暨辯護人於本院更二審準備程序時，均同意有證據
    能力（詳更二卷九一至九九頁）。而本件卷附各該審判外陳
    述，其作成情況，均無證據顯示，係出於非任意性供述，依
    上規定，本院認各該審判外陳述，均有證據能力，合先說明
    。
貳、實體部分：
甲、有罪部分（即洩露國防以外秘密部分）：
一、訊據上訴人即被告甲○○否認洩露應守密營繕工程招標底價
    ，給予案外人辜一軍犯行，辯稱：辜一軍雖於調查站作對伊
    不利指訴，然觀其筆錄有竄改痕跡，且其事後已翻供，不能
    據以為不利伊認定；又一定金額以下營繕工程指定特定三家
    廠商進行比價，係伊行政裁量權，伊所指定比價廠商，或為
    以前即承包過市公所發包工程，或為符合資格者自行上門，
    辜一軍並未提供所謂圍標廠商名單予伊，倘廠商間有聯合圍
    標情事，伊亦不可能知悉。因工程預算均係公開性質，工程
    預算書編製復有一定原則與格式，舉凡工作費、發包材料費
    、供給材料費，營造保險費、勞工安全衛生設備費、管理費
    等，均有一定範圍費率，參與比價廠商以其實作經驗，從公
    開資料中，將比價金額估算至與底價相近，應非難事，辜一
    軍所言概略底價，實際上即是指預算數額，並非實際核定底
    價。況招標作業須逐層核批，市長非唯一知悉底價者，伊亦
    無洩露底價動機與必要，且倘依辜一軍所言，伊係告以概略
    底價，因具有不確定性，即非所謂確切底價，自無所謂洩露
    可言云云。
二、被告甲○○違反保密規定，而故意洩露朴子市公所公共工程
    營繕招標底價予辜一軍知悉。析論如下：
  (一)查證人辜一軍初於調查站供承：伊與前任朴子市長被告係表
    兄弟，因曾助其競選市民代表及市長，乃向被告提及伊已取
    得閎業公司承諾，得以該公司名義對外承攬工程，並詢問是
    否得將朴子市公所發包工程交伊施作，被告應允並要求伊提
    供廠商名單，備其利用市長權限，以指定特定廠商比價方式
    進行招標，伊即向姚志賢、蔡文郎、涂宏禕、吳振德等人借
    得「附表一」所示廠商名義，並交被告指定參與比價；被告
    在欲將工程批示交由伊借牌廠商承攬前，均先知會伊有無承
    作意願，並告知概略底價，例如若核定底價為一百萬元，則
    會告知近一百萬元，而伊依被告所告知概略底價，委請吳振
    德核估單價後，會再詢問被告伊所核算投標金額，是否低於
    底價，被告則會答稱，可將填妥工程標單寄回朴子市公所與
    否，伊始依被告指示將標單寄回，在伊主導下，得以承攬絕
    大部分工程，且絕大部分均能順利以低於且幾近核定底價金
    額得標；一般而言，伊投標工程利潤大概是百分之三至五間
    等情（詳調查站移送筆錄卷三至六頁）。
  (二)又證人辜一軍初於調查站應訊時，即自主具體供認被告洩露
    招標工程底價方式翔實，此等供述不利於辜一軍自己，自可
    資為被告犯罪事實之認定，應足以擔保相當程度真實性。又
    附表二所示工程招標流程為：預算送交代表會議通過後，由
    市公所各課室，依預算科目金額研辦各項工程細部計畫預算
    後，交由發包中心辦理發包作業等情，已據朴子市公所九十
    二年七月卅日朴市工字第○九二○○○九六八九號函覆在卷
    （詳九一號訴字卷一二五頁）。依朴子市公所內部工程預算
    書暨單價分析表與工程數量計算表，其上固有工程項目、工
    料名稱、單位、數量、單價、總價及計算式等明細，然對外
    交付各該投標廠商領具包商估價單暨單價分析表上，關於單
    價一欄則為空白，由廠商自行評估填載後提出比價競標，經
    原審抽樣調取附表二編號６「朴子市○○里道路改善工程」
    與編號47「朴子市雙溪口入口排水改善工程」全部招標及開
    標資料原本（含標單）審認無誤。查辜一軍本身不具營繕工
    程豐厚資歷及專業素養，據其先後於調查站應訊及原審明確
    供稱：（就各該得標工程估價單﹙標單﹚，應由你等填立單
    價分析表、單價、投標金額等資料，是否由你親自核算？）
    本人對工程係非專業，根本無法逐一核算各該標得工程單價
    、投標金額等資料，均係由甲○○事先告知各該工程概略核
    定底價資料，並請吳振德核算出投標金額等資料，再私下詢
    問甲○○是否低於底價後，始將各該工程三份投標資料寄達
    朴子市公所；（你從事何業？）原本是製衣廠，八十四年後
    ，才開始作工程，是邊作邊學等語（詳調查站移送筆錄卷五
    之一頁；原審卷八二頁），與吳振德於調查站應訊時所述：
    （你有無幫助辜一軍核算工程投標金額？）因辜一軍本身對
    工程比較不專精，所以有時會拿工程標單及圖說、估價單等
    ，請我幫忙核算，而我都是幫他核算各項施作項目單價」等
    語，互核一致，已難認辜一軍具備逐一評量單價進而精確估
    算可能底價能力，足見被告甲○○所辯辜一軍依據預算，而
    將比價金額估算至與底價相近，並非難事云云，要無可採。
  (三)比價競標廠商基於儘可能獲利前提，估算可能底價，進而決
    定投標價格，核其考量因素多端，或為經濟景氣、施作能力
    、成本控管等要項，因人而異，縱秉諸實作經驗並參考業界
    行情及歷史工程單價等資料，然歸結辜一軍前後高達五十件
    （起訴書載辜一軍承包工程合計五一件，然附表二編號45、
    49案所示者為同一工程，經朴子市公所以朴市政字○九二○
    ○一○○四九號函覆明確，由本院逕行認定）得標工程內容
    ，復有附表二所示統計數據如下：「全部五十件工程底價
    ，少者低至二九萬六千元，多者高達一九九萬元，辜一軍皆
    能以平均約八五九三元差額順利得標，其中差額在五千元以
    內甚至祇一、二千元者，比比皆是；得標價達底價百分比最
    高為百分之九九．九，最低者亦達百分之九七．九二，平均
    百分比高達百分之九九．四三；得標價與底價差額平均百分
    比則僅百分之○．五六。除編號43「朴子市○○里道路及
    排水改善工程第二次」外，其餘四十九件，悉皆於第一次比
    價招標即順利決標，且僅祇得標廠商低於底價，其餘二家廠
    商概皆高於底價」。茲以辜一軍初涉營繕工程領域背景，縱
    得吳振德襄助，然其神乎其技地，先後五十次，不論工程規
    模大小，每每得估算出幾近底價平均差額百分之○．五六價
    格得標，若謂對底價毫無所悉，顯難置信。再者，如前揭辜
    一軍與圍標廠商負責人姚志賢、蔡文郎、涂宏禕、吳振德等
    人所自承者，陪標廠商之標價，均議妥較諸安排得標者為高
    ，則假設三家比價廠商均處於不知底價情況下，不論出於各
    自估算之可能底價最低者、或集思得出可能底價、或逕以其
    中營繕工程資歷最豐富者所推估之可能底價，加以擇取為內
    定得標廠商之標價，再由其餘陪標兩家廠商據以累加提高，
    則開標結果，三家比價廠商投標價，較諸核定底價（亦即以
    核定底價為基準），應係常態分佈而高低錯落互見方符事理
    ，此觀諸附表二所示未得標價與底價平均差額百分比高達百
    分之十三．二二，最低與最高差額百分比各為百分之○．○
    三與百分之廿四．一五，落差甚劇，益徵其情。乃歷來附表
    二所示五十件比價招標工程，毫無例外地，均僅該得標廠商
    出價低於核定底價，未曾有過二標以上低於核定底價，而由
    相對最低價者得標情況發生，甚而其中四十九件，均於第一
    次比價招標即順利決標，有比價紀錄表可稽（外放證物編號
    三所示）。是研判解讀前揭客觀統計數據結果，若謂掌控得
    標誰屬之辜一軍未悉本應秘密而經洩露核定底價，孰人能信
    。此外本件朴子市公所營繕工程，係採比價招標作業方式，
    原則上雖即已設定得標者不出被告所指定特定三家廠商前提
    ，而該等特定廠商由辜一軍主導，復已聯合加以圍標，然為
    避免三家比價廠商出標價格俱高於底價而廢標，導致重新公
    告招標考量，兼顧以幾近核定底價之價格得標，儘可能提高
    獲利空間目的，故辜一軍仍有探悉核定底價必要。是被告為
    使辜一軍承作系爭工程，自有洩露核定底價之動機與必要。
  (四)本件工程招標作業，從基層承辦至主管批核流程中，知悉底
    價者，確非僅擔任市長被告一人，固屬實情，然辜一軍初應
    調查站偵訊時，關於本件工程弊案洩露底價者，直指被告一
    人，辜一軍供稱：（甲○○係如何告知你各該工程概略核定
    底價？又你私下詢問甲○○就所填投標金額有否低於核定底
    價時，甲○○係如何答覆？）甲○○均係在欲將工程批示交
    由本人借牌承攬前，先知會本人有無承作意願，並告知概略
    底價，例如若核定底價為一百萬元，則會告知近一百萬元，
    而本人依甲○○告知概略底價核算投標金額後，會再詢問甲
    ○○核算投標金額是否低於核定底價，甲○○會答稱將填妥
    工程標單寄回朴子市公所，本人乃依甲○○指示將標單寄回
    朴子市公所，且絕大部分均能順利以低於底價之決標金額得
    標；（提示辜一軍承包朴子市公所辦理比價發包工程明細表
    ，依該經彙整資料顯示，你假閎業公司、文僑公司等攬得各
    該工程，其投標金額均幾近核定底價，是否均因甲○○事先
    告知各該工程概略底價資料，並經你請吳振德核算投標金額
    ，再經你與甲○○確認投標金額低於核定底價後，始得以幾
    近核定底價投標金額得標？）是的等語（詳調查站移送筆錄
    卷五之一頁背面至六頁）。是被告辯稱，非伊洩露底價，或
    另有其人洩露底價，即均無足採。
  (五)本件朴子市公所營繕工程，採行邀請二家以上特定廠商比價
    作業方式，相較於以公告方式邀請不特定廠商投標公開招標
    ，競爭程度雖較和緩，乃限制性招標之型態，係基於特殊情
    事而為法秩序所容許之限制競爭。然既為複數廠商間比價，
    並設有不得逾底價條件，本質上仍屬商業競爭，自應符合法
    體系所建構自由競爭與公平競爭之秩序，由廠商以較有利之
    價格、數量、品質、服務或其他條件，爭取交易機會，此觀
    諸公平交易法及當時有效機關營繕工程及購置定製變賣財物
    稽察條例或其後制訂政府採購法等，均朝自由公平競爭方向
    建構與規制，鼓勵有助於提昇效能之自由競爭，禁止反效能
    之不當限制競爭（例如聯合圍標）；維持合理公平之競爭環
    境，禁止以詐術，或相較於其他競爭者立基點不平等之獲悉
    底價之不正競爭即明。再者，政府機關辦理公共工程營繕招
    標設定底價，復要求對之應加以保密不得洩露，藉由廠商間
    相當程度之自由競爭，於達成相同工程品質之條件下，具有
    撙節國庫支出，並維持公平交易秩序之作用。故而，行為人
    某種行為態樣是否該當於違反保密義務而洩露底價，應從實
    質認定，判斷標準在於，凡刻意違反自由公平競爭秩序，而
    破壞撙節國庫支出作用者均屬之，縱於預算額度內亦然。而
    所謂核定底價固為一明確數額，然洩露底價行為方法態樣多
    端，非必將確切底價，一次精確透露於外始屬之。換言之，
    直接告以明確數額者固洩露底價，然初以概略底價相告，嗣
    應廠商以某一數額相詢，僅答正確與否，復漸次往返推詢，
    而將差距縮小至不具區別意義範圍內者，結果亦與直接洩露
    者無異。本件被告如何將應保密核定底價洩露予辜一軍知悉
    過程，業據辜一軍詳陳明確，已如前述，其情形略為：甲○
    ○先告知概略底價，經辜一軍方面據以估算投標金額後，復
    以之詢問甲○○答覆是否低於核定底價，甲○○再示意辜一
    軍得否郵寄標單。甲○○與辜一軍如此互動核對投標價格與
    核定底價間差距，綜據其整體行為以觀，自屬洩露底價，不
    因其手法迂迴而異。「附表二」所示辜一軍歷來工程得標價
    與底價差額百分比暨平均百分比客觀統計數據，亦可資為強
    化此一認定事證，殊無祇侷限在被告甲○○初僅對辜一軍告
    以「概略底價」一節，忽略甲○○與辜一軍後續有交流核對
    底價過程及客觀統計數據，並遽認被告無洩露底價情事。
  (六)按公務員有絕對保守政府機關機密之義務，對於機密事件無
    論是否主管事務，均不得洩漏，為公務員服務法第四條第一
    項所明定。又本件朴子市公所辦理附表二所示營繕工程招標
    ，依當時有效機關營繕工程及購置定製變賣財物稽察條例第
    十七條前段設有標價守密規定「開標及比價前，對於預估底
    價及各商號所投標價，應嚴守秘密」。而該等標價秘密意旨
    ，復為後設政府採購法所承襲，於第三十四條第一、二、三
    項設有「機關辦理採購，其招標文件於公告前應予保密。但
    須公開說明或藉以公開徵求廠商提供參考資料者，不在此限
    ；機關辦理招標，不得於開標前洩漏底價，領標、投標廠商
    之名稱與家數及其他足以造成限制競爭或不公平競爭之相關
    資料；底價於開標後至決標前，仍應保密，決標後除有特殊
    情形外，應予公開。但機關依實際需要，得於招標文件中公
    告底價」之規定。本件被告時任嘉義縣朴子市市長，依據臺
    灣省各縣市實施地方自治綱要第三十六條及臺灣省鄉鎮縣轄
    市公所組織規程準則第二條等規定，其綜理該市政務並指揮
    監督所屬機關及員工，辦理該市自治事項及執行上級政府委
    辦事項，為依據法令從事公務人員，因職務緣由知悉營繕工
    程招標底價竟加以洩露，其有洩露國防以外應秘密消息之事
    實。綜上所述，被告洩露國防以外應秘密消息犯行，事證明
    確，堪以認定。
三、查被告甲○○身為嘉義縣朴子市市長，為依據法令從事公務
    人員，對於其所主管朴子市公共工程營繕招標事務，明知違
    背法令，故意洩露公務上知悉應守秘招標底價之行為，核被
    告所為，係犯刑法第一百三十二條第一項故意洩露國防以外
    秘密罪。又被告先後五十次（檢察官起訴書附表共五十一項
    ，但編號第四十五項及第四十九項是同一工程，因此本件共
　　五十項）洩露國防以外秘密犯行，均時間緊接，且所犯構成
　  要件相同罪名，顯均係基於概括犯意反覆為之，皆為連續犯
    ，應均依修正前刑法第五十六條規定，論以一罪，並加重其
    刑。又被告行為後，刑法第五十六條連續犯規定，業於九十
    四年一月七日修正刪除，並於九十五年七月一日施行，被告
    犯行，因行為後新刑法業已刪除連續犯規定，此項刪除，雖
    非犯罪構成要件變更，然已影響行為人刑罰法律效果，自屬
    法律有變更，應依新刑法第二條第一項規定，比較新舊法結
    果，以適用被告行為時法律，即舊刑法第五十六條規定，對
    被告論以連續犯，較有利被告（最高法院九十五年第八次刑
    事庭會議決議參照），併此敘明。
四、關於被告所犯洩露國防以外秘密罪部分，原判決以被告罪證
    明確，因予論罪科刑，固非無見。惟查：(一)原判決將被告所
    犯洩露國防以外秘密罪，與後述圖利罪（另為無罪），認有
    方法結果牽連關係，為牽連犯，而從一重論以圖利罪，尚有
    未洽。(二)又刑法第五十六條規定，於九十五年七月一日新刑
    法施行後，業予刪除，原判決未及依刑法第二條第一項規定
    ，比較舊刑法，何者有利被告，而逕直接適用九十五年七月
    一日修正前刑法第五十六條規定，亦有未洽。被告上訴意旨
    ，否認有洩露底價犯行，依前所述，固無理由。惟原判決既
    有可議，自應由本院將原判決撤銷改判。爰審酌被告甲○○
　　身為地方政府行政首長，主管暨執行公共工程營繕招標事務
　  ，竟循私舞弊洩露底價，有辱官箴，及同案辜一軍並未因洩
    露底價，而獲有必要費用及合理利潤以外之不法利益等一切
    情狀，對被告量處有期徒刑六月，併諭知所處徒刑，如易科
    罰金，以銀元三百元（即新台幣九百元）折算一日（詳後說
    明），以資儆懲。
五、按行為後法律有變更者，適用行為時之法律。但行為後之法
    律有利於行為人者，適用最有利於行為人之法律，修正後刑
    法第二條第一項定有明文。而行為人於犯罪時之刑法第四十
    一條第一項前段規定：「犯最重本刑為五年以下有期徒刑以
　　下之刑之罪，而受六個月以下有期徒刑或拘役之宣告，因身
　  體、教育、職業、家庭之關係或其他正當事由，執行顯有困
    難者，得以一元以上三元以下折算一日，易科罰金。」又行
    為時之易科罰金折算標準，修正前罰金罰鍰提高標準條例第
    二條前段（現已刪除）規定，就其原定數額提高為一百倍折
    算一日，則本件行為時易科罰金折算標準，應以銀元三百元
    折算一日，依現行法規所定貨幣單位折算新台幣條例第二條
    規定，經折算為新台幣後，應以新台幣九百元折算為一日。
    惟九十五年七月一日修正公布施行刑法第四十一條第一項前
    段則規定：「犯最重本刑為五年以下有期徒刑以下之刑之罪
    ，而受六個月以下有期徒刑或拘役之宣告者，得以新臺幣一
    千元、二千元或三千元折算一日，易科罰金」。比較修正前
    後之易科罰金折算標準，以九十五年七月一日修正公布施行
    前之規定，較有利於行為人，則本件應依修正後刑法第二條
    第一項前段，適用修正前刑法第四十一條第一項前段規定，
    定其折算標準。
乙、無罪部分（即圖利部分）：
一、公訴意旨另以：
  (一)被告甲○○係嘉義縣朴子市前任市長，任期自八十三年三月
    一日至八十七年二月廿八日止，並依臺灣省各縣市實施地方
    自治綱要及臺灣省鄉鎮縣轄市公所組織規程準則，辦理朴子
    市自治事項及執行上級政府委辦事項，綜理該市政務並指揮
    監督所屬機關及員工，為依據法令從事公務之人員。甲○○
    關於朴子市營建招標事項，有主掌管理與執行權限，而為其
    主管事務，明知依機關營繕工程及購置定製變賣財物稽察條
    例（當時有效）及公務員服務法等相關規定，就機關營繕工
    程招標底價，於開標及比價前應嚴守秘密不得洩露，且不得
    假借權力圖他人不法利益，竟違背法令，基於故意洩露國防
    以外秘密及直接圖他人不法利益概括犯意，利用其主管及執
    行朴子市公所營繕工程招標事務，具有決定招標作業方式及
    核定底價之權限，故意違背嘉義縣政府暨所屬各機關學校辦
    理營繕工程或購置定製變賣財物作業程序標準表關於金額在
    新台幣（下同）二十萬元以上未達一百五十萬元營繕工程，
    授權由主辦單位自行依規定程序切實取具三家以上殷實廠商
    估價單進行比價之規定，應其表兄辜一軍圍標非法承攬工程
    請求，自八十五年初起迄八十六年底止，陸續提供附表一所
    示廠商，由甲○○利用行政裁量權限以比價作業方式加以指
    定其中三家，並以往返推詢方式（即甲○○先告知每一工程
    概略底價，如現有個一百五十萬元或二百萬元工程等語，待
    辜一軍核算投標金額後詢問甲○○，甲○○再表示是否低於
    底價，直至甲○○表示可以寄回標單為止）洩露工程底價予
    辜一軍知悉，而連續洩露國防以外秘密。並由甲○○以其市
    長職權指定上開辜一軍得以借牌投標三家廠商，為參加比價
    廠商，且關於標單暨相關包商估價單與單價分析表，甲○○
    則指示不知情職務代理人技士吳青豔郵寄與指定廠商，或由
    辜一軍指示不知情會計黃秋桂、邱惠蘭一次領取三份，復運
    作該受指定比價其餘二家廠商各該負責人姚志賢、蔡文郎、
    涂宏禕、吳振德等人（均經無罪判決確定），使渠等競標價
    格高於底價，而參與徒具形式，惟實際舉行競標比價。甲○
    ○本人或委由他人主持附表二所示工程比價開標，明知該工
    程均係辜一軍借用人頭進行比價，並無三家廠商進行比價事
    實，竟指示不知情吳青艷、林國鐘等人，將三家廠商進行比
    價之不實事項連續登載於其職務上所掌附表二所示之比價紀
    錄表上（除附表二編號43因第一次比價流標，係第二次比價
    外其餘均係第一次比價；又檢察官起訴書附表共五一項，但
    編號第四五項及第四九項是同一工程，因此本件共五十項）
　　，並由甲○○據以提出行使而由辜一軍掌控出價低於底價廠
　  商得標，足生損害嘉義縣朴子市公所辦理工程招標公正性。
  (二)又被告甲○○對主管朴子市公所營繕工程招標事務，連續以
    洩露底價、形式比價行使不實比價紀錄方式，使辜一軍順利
    承包朴子市公所招標如附表二所示工程，領取工程款總計七
    九七八萬一五六三元，甲○○因此連續直接圖辜一軍不法利
    益，使辜一軍因承作朴子市公所發包工程，而獲得平均利潤
    比率約百分之四，計為三一九萬一二六二元利益。甲○○對
    於主管朴子市公所營繕工程招標事務，連續故意違背法令，
    洩露底價，直接圖利辜一軍，使辜一軍因而獲得利益。前揭
　  朴子市公所招標之營繕工程，其工程名稱、開標日期、核定
    底價、參與比價廠商、各該投標金額、得標廠商暨得標金額
    、得標金額與底價差額暨平均差額、得標價達底價百分比暨
    最高、最低與平均百分比、得標價與底價差額百分比暨平均
    百分比、未得標價與底價差額百分比暨平均百分比等具體內
    容，均詳如附表二所示等情。因認被告甲○○涉犯修正前貪
    污治罪條例第六條第一項第四款圖利罪嫌云云。
二、按刑事訴訟之被告，基於刑事訴訟法第一百五十四條所揭證
    據裁判主義精神，對於不利於己事證，若已提出合乎生活經
    驗法則、論理法則之質疑，除非另有足以補強起訴事實積極
    證據，否則即應本於罪疑唯輕法則，而為有利被告認定。按
    犯罪事實應依證據認定之，無證據不得認定犯罪事實，刑事
　　訴訟法第一百五十四條第二項定有明文。次按認定不利於被
　  告事實，須依積極證據，苟積極證據不足為不利於被告事實
    認定時，即應為有利於被告認定，更不必有何有利證據；刑
    事訴訟法上所謂認定犯罪事實之證據，係指足以認定被告確
    有犯罪積極證據而言，該項證據自需適合於被告犯罪事實認
    定，始得採為斷罪資料，如未能發現相當證據，或證據不足
    以證明，自不能以推測或擬制方法，以為裁判基礎；又認定
    犯罪事實所憑證據，雖不以直接證據為限，間接證據亦包括
    在內；然而無論其為直接或間接證據，其為訴訟上證明，須
    於通常一般人均不致有所懷疑，而得確信其為真實程度者，
    始得據為有罪認定（最高法院三十年上字八一六號、二十九
    年上三一○五號、七十六年台上四九八六號判例參照）。再
    按刑事訴訟法第一百六十一條，已於九十一年二月八日修正
    公布，其第一項規定：檢察官就被告犯罪事實，應負舉證責
    任，並指出證明方法。因此檢察官對於起訴犯罪事實，應負
    提出證據及說服實質舉證責任。倘其所提出證據，不足為被
    告有罪之積極證明，或其指出證明之方法，無從說服法院以
    形成被告有罪之心證，基於無罪推定原則，自應為被告無罪
    判決諭知（最高法院九十二年台上二十八號判例參照）。
三、關於圖利罪部分：
　　查本件同案辜一軍承作系爭工程，並未取得不法利益：
  (一)按工程預算書編列發包工作費內包商利潤，約為發包工作費
　　扣除包商管理費用及加值營業稅後金額。然廠商承攬工程所
  　能獲得利潤需視其工程材料取得成本、施工管理、機具調度
    、工人素質、天候因素及其他突發事件排除能力等條件而定
    。故而，廠商承攬工程所能獲得利潤，需視前開所述種種多
    變因素而定，顯難有一定比例或固定成數利潤可資掌握。且
    投標工程本應有一定利潤存在，此為眾所周知情事，故不論
    同案辜一軍或他人承作本件工程，依常情言，皆能獲有一定
    利潤，是自不能謂本件工程交辜一軍借牌承作，即係圖利辜
　  一軍，交予他人承作即非圖利他人，本件茍係以虛偽比價方
    式，而由辜一軍借牌承作，則有無圖利辜一軍，自應以本件
    工程施作品質與其所獲得利潤相較結果，是否極顯不相當，
    以為論斷依據。
　(二)查本件尚無積極證據可資證明辜一軍所獲得利潤與一般工程
　  依常情施作利得，有何顯著差異情況，且亦無積極證據可證
    明辜一軍本件工程施作品質，與其所獲得利潤極顯不相當，
    而其所得此利潤，除包括工程施工外，尚須包括他人所付出
    工程設計，故本件辜一軍所得工程利潤，並無不法利益可言
    。又公訴人就辜一軍標得前揭工程獲利工程利潤百分之四，
    約新台幣三一九萬一二六二元，其計算方式，並不能證明係
    不法利益。而廠商得標承作系爭工程，其因而取得系爭工程
    價款，於扣除系爭工程施作必要費用及合理利潤後，如有剩
    餘利潤，始可認係不法利益。而依檢察官起訴書所載，本件
    系爭工程不法利益，每件約為得標工程款百分之四，係依辜
    一軍於調查站供稱，工程利潤估計約百分之三至五（詳調查
    站移送筆錄卷三至六頁）。則此一利潤，顯在合理利潤範圍
    內。本件公訴人既未積極舉證，以證明同案辜一軍所得扣除
    成本後，其獲得得標工程款百分之三至五利潤，係屬不法利
    潤，則自難以辜一軍獲有利潤，即指被告有圖利犯行。本件
    系爭工程，於扣除施作工程必要費用及合理利潤後，所剩餘
    利益，依卷存公訴人提出證據資料，既未能證明辜一軍所獲
    得利潤，於扣除成本及合理利潤後，尚有不法利益存在，自
    應為有利被告認定。
四、至本件附表二所示工程，證人吳青艷製作比價紀錄表，有無
    不實，論述於后：
  (一)按比價紀錄表係紀錄開標比價過程，如確有於該紀錄表所示
    時地進行開標比價，即難謂該紀錄表記載不實。查本件經檢
    察官於偵查中提示嘉義縣朴子市公所第一次比價紀錄表八二
    面（即自八十四年二月廿六日至八十七年一月十四日止）予
    證人吳青艷審視後，證人吳青艷證稱：這些紀錄表上吳青艷
    簽名均係我所為；這些紀錄表所載內容，均表示有在開標日
    期地點，進行比價開標，且確實有在紀錄表上所載時地開標
    等語。則上開比價紀錄表所記載開標日期、地點，既然證人
    吳青艷已證實均有辦理開標比價，即難謂有記載不實情事，
    自與刑法偽造文書要件有間。查附表二所示工程均有召開比
    價會議，業據證人吳青豔於檢察官前供證明確，並有比價紀
　　錄表在卷足憑，顯見該比價紀錄表所載比價情形，尚非不實
　  ，自不該當刑法第二百十六條、第二百十三條構成要件。
  (二)又按行使偽造之文書，係指依文書用法，以之充作真正文書
　　，本於該偽造文書內容，向他方有所主張之謂，是其行使對
　  象須為行為人以外之不知情者，始足當之。然本件依卷存證
    據顯示，並無法證明系爭工程係由被告甲○○本人或其委由
    他人主持附表二所示工程比價開標，亦不能證明被告甲○○
    有指示不知情吳青艷、林國鐘等人，將廠商比價事項，登載
    於其等職務上所掌附表二所示比價紀錄表。此外，亦無法證
    明被告甲○○有提出比價紀錄表與辜一軍所借用人頭廠商簽
    約。且被告於更二審供稱，朴子市公所與得標廠商簽約，均
    由發包中心處理，並無需由市長即被告本人出面等語（詳更
    二卷九二頁），則被告自無提出比價紀錄，予以行使可能。
  (三)綜上所述，本件就附表所示系爭工程，已據證人吳青艷供稱
    ，確有如實製作比價紀錄表，則此部分比價紀錄表，即無不
    實可言，自難認被告有指示證人吳青艷偽造文書犯行，且亦
    無證據證明被告有提出該比價紀錄行使事實，更難論以被告
    行使公務員登載不實罪名，均併此敘明。
五、關於被告圖利罪部分，原判決以被告罪證明確，因予論罪科
    刑，固非無見。惟查，本件關於被告圖利罪部分，依上說明
    ，同案辜一軍所獲得系爭工程得標工程款百分之三至五利潤
    ，係屬合理利潤，自難認被告有圖利辜一軍犯行。且圖利罪
    依修正後貪污治罪條例第六條第一項第四款規定圖利罪，採
    結果犯，即使利用不正程序取得利益，仍須以所獲得利益，
    係在必要費用及合理利潤以外部分，始該當圖利罪構成要件
    。本件既無證據，足以證明同案辜一軍獲得系爭工程得標款
    百分之三至五利潤，係在必要費用及合理利潤以外利益，自
    難認被告甲○○有圖利結果犯行。原判決未予詳查，並仔細
    勾稽，即遽認被告所為，係犯貪污治罪條例第六條第一項第
    四款圖利罪。依上說明，自有未當。被告上訴意旨，指摘及
    此，為有理由，原判決關於被告圖利罪部分，自應由本院撤
    銷改判，此部分圖利犯行本應為無罪諭知。然公訴人認為此
    部分圖利犯行，與前揭有罪部分（即洩露國防以外秘密罪）
    ，有方法結果牽連關係為裁判上一罪，爰不另為無罪諭知，
    併此敘明。
據上論斷，應依刑事訴訟法第三百六十九條第一項前段、第三百
六十四條、第二百九十九條第一項前段，刑法第二條第一項前段
、第五十六條（修正前）、第一百三十二條第一項、第四十一條
第一項前段（修正前），罰金罰鍰提高標準例第二條前段，判決
如主文。
本案經檢察官楊治宇到庭執行職務。
中　　華　　民　　國　　96　　年　　4　　月　　12　　日
                  刑事第六庭    審判長法　官  蔡崇義
                                      法　官  杭起鶴
                                      法　官  董武全
以上正本證明與原本無異。
檢察官如不服本判決應於收受本判決後十日內向本院提出上訴書
，其未敘述上訴理由者並得於提起上訴後十日內向本院補提理由
書。
本件被告不得上訴。
　　　　　　　　　　　　　　　　　　　書記官  許美惠
中　　華　　民　　國　　96　　年　　4　　月　　12　　日
附錄法條：
刑法第一百三十二條第一項：
公務員洩漏或交付關於中華民國國防以外應秘密之文書、圖畫、
消息或物品者，處三年以下有期徒刑。
